【裁判字號】    91,訴,1335
【裁判日期】    920227
【裁判案由】    商業會計法等
【裁判全文】
臺灣臺北地方法院刑事判決                        九十一年度訴字第一三三五號
    公  訴  人  臺灣臺北地方法院檢察署檢察官
    被      告  甲○○
    選任辯護人  顏維助律師
右列被告因商業會計法等案件，經檢察官提起公訴（九十一年度偵字第一八八三０號
），本院判決如左：
    主  文
甲○○連續商業負責人以明知為不實之事項，而填製會計憑證，處有期徒刑肆月，如
易科罰金，以參佰元折算壹日。
    事  實
一、甲○○係臺北市○○路○段八十七號六樓安輝工程有限公司（下稱安輝公司）之
    負責人，為商業會計法上所定之商業負責人，明知安輝公司並未將工程發包予荃
    翔工程有限公司（下稱荃翔公司）之事實，竟基於概括犯意，自民國八十二年十
    一月六日起至同年十二月二十四日止，以不詳之方式，取得荃翔公司虛開如附表
    一所示統一發票七張，銷售金額計達新臺幣（下同）七百八十五萬七千零二十一
    元，再利用該公司不知情之會計人員沈惠芸，自八十二年十一月六日起至八十三
    年四月一日止，連續將此不實事項填製於轉帳傳票、支付便條（各發票所填載之
    轉帳傳票、支付便條日期如附表一所示）等會記憑證上，並連續記入現金帳簿、
    進貨帳簿、分錄簿（即日記簿）等帳冊，並於八十三年一月十五日，以附表一所
    示之虛開統一發票作為進項憑證，委由不知情之會計師王文卿向臺北市稅捐稽徵
    處信義分處申報扣抵進項稅額，以不正當方法逃漏營業稅款計三十九萬二千八百
    五十一元，足生損害於公司主管機關對於公司財務監督業務及稅捐稽徵機關對稅
    務管理之正確性及賦稅公平（甲○○違反稅捐稽徵法部分，業經臺灣高等法院以
    九十年度上更（一）字第一一二六號判決有罪確定）。
二、案經臺灣臺北地方法院檢察署檢察官自動檢舉偵查起訴。
    理  由
一、訊據被告甲○○固坦承渠係安輝公司之負責人，並於右揭時間收受荃翔公司所開
    立如附表一所示之統一發票七紙，供作進項憑證，以扣抵營業稅之事實，惟矢口
    否認有何違反商業會計法之犯行，辯稱：伊確實有請簡明寬幫忙趕工期，但對於
    這些記帳伊不了解云云。
二、經查：
（一）被告甲○○因取得前述不實之發票供作進項憑證，並於八十三年一月十五日委
      由不知情之會計師王文卿向臺北市稅捐稽徵處信義分處申報扣抵進項稅額，以
      不正當方法逃漏營業稅款計三十九萬二千八百五十一元，違反稅捐稽徵法第四
      十七條第一款、第四十一條等情，由臺灣臺北地方法院檢察署以八十四年度偵
      字第二一一四六號（含八十四年度偵字第八五五四號）提起公訴，經臺灣臺北
      地方法院以八十六年度訴字第九九七號案（下稱原審卷）判處無罪，公訴人提
      起上訴，臺灣高等法院乃以八十七年度上訴字第四九八九號（下稱上訴審卷）
      判處有期徒刑五月，經被告提起上訴，再由最高法院發回更審，復由臺灣高等
      法院以九十年度上更（一）字第一一二六號（下稱上更審卷）判處有期徒刑四
      月，如易科罰金以三百元折算一日確定。而被告係營業稅納稅義務人安輝公司
      之負責人，安輝公司以不正當之方法逃漏稅捐，依稅捐稽徵法第四十七條第一
      款之規定，被告應負納稅義務人逃漏稅捐之刑責，是核其所為，係犯稅捐稽徵
      法第四十一條之以不正當之方法逃漏稅捐罪。而稅捐稽徵法第四十七條第一款
      規定，係將納稅義務人公司之責任，基於刑事政策考慮，於應處徒刑範圍內，
      轉嫁公司負責人，係屬代罰性質。則公司以不正當方法逃漏稅捐，縱係由公司
      負責人為之，公司負責人仍非犯罪行為人，自與負責人之其他犯罪行為間無方
      法結果之牽連關係可言（最高法院八十六年度臺上字第一二六九號判決參照）
      ，是本件被告違反商業會計法部分，與前揭確定判決認定之事實並無牽連關係
      ，本院仍得予以審理，核先敘明。
（二）被告甲○○係安輝公司負責人，此有臺北市政府建設局八十八年一月五日建
      一字第八七三六四三七一號函附之公司變更登記事項卡（見上訴審卷，第八一
      至八六頁）附卷可稽。而被告於取得上開荃翔公司所開立如附表一所示之統一
      發票七紙後，交由不知情之沈惠芸將此不實事項填製於轉帳傳票、支付便條等
      會記憑證上，並記入現金帳簿、進貨帳簿、分錄簿（即日記簿）等帳冊，供作
      進項憑證，於八十三年一月十五日委由不知情之會計師王文卿申報扣抵進項稅
      額，共逃漏營業稅款計三十九萬二千八百五十一元等情，亦據被告供認不諱（
      見原審卷，第五八頁背面），核與證人即承辦會計師王文卿所證述之情節相符
      （見上訴審卷，第二七頁背面），並有附表一所示之轉帳傳票、支付便條、現
      金帳簿、進貨帳簿、分錄簿（即日記簿）（見偵字第八五五四號卷，第二十一
      頁至四十頁）、該統一發票七紙、臺北市稅捐稽徵處八十六年五月九日北市
      稽核(甲)字第一二七四０三號函及同處信義分處八十八年一月十四日北市稽信義
      甲字第八八０００五四０００號、同年月二十五日北市稽信義甲字第八八００
      一０三二００號函暨所附專案申請調檔統一發票查核清單各一份（見偵字第八
      五五四號卷，第十二至十三頁；原審卷，第十三之一頁；上訴審卷，第八八至
      九０頁、第一一０至一一三頁）在卷足憑，堪認係屬真實。
（三）關於被告何以取得荃翔公司所開立系爭統一發票七紙，其在前揭案稅捐機關調
      查、檢察官偵查初訊時先係供稱：「本次交易係陳孟仁承包本公司八十二年度
      分支管工程第四標（松智路附近地區）及臺北近郊污水下水道建設計畫灰地
      區支管工程第四、五標工程所交付上開憑證。陳孟仁四十餘歲．．．確實住址
      不詳。．．．本件無驗收紀錄」、「（經稅捐機關查獲荃翔公司是虛設行號？
      ）這我不清楚，但荃翔負責人是陳孟仁，且他（誤稱為「我」）所開立統一發
      票均以他所做工程按進度開立」（見偵字第八五五四號卷，第十頁背面、第十
      一頁、第四六頁背面）；然前案檢察官複訊時則改稱：「（當初與你簽約之荃
      翔負責人姓名？）我只知簽約之人姓蕭、名不詳．．．（同上偵卷，第五四頁
      ）」；復又更稱：「（荃翔的負責人？）只知姓周。（是何人與你簽約？）簡
      明寬（見偵字第二一一四六號卷，第十五頁背面）」，足徵被告就荃翔公司負
      責人為誰？與何人簽訂系爭工程轉包？何人交付統一發票之憑證者？前後供述
      均屬不一，已非無疑。況稽核被告於前案偵查中曾指稱，在國稅局做筆錄時，
      簡明寬有到場，並有在國稅局表示與我簽訂擋土牆契約云云（見偵字第二一一
      四六號卷，第十五頁背面），即無記憶模糊或誤認之虞，則何以被告除在國稅
      局談話筆錄中始終未曾指出簡明寬，甚而於偵查時一度指簽約者為姓蕭、名不
      詳，如此相悖、離譜之陳述。又被告於前案原審中指稱：是簡明寬幫忙施工，
      發票是他拿給我的，當初他說代表荃翔公司。．．．他與荃翔公司是何關係，
      我不知道，我沒有去查云云（見原審卷，第十七頁）。然據被告前供，簡明寬
      係代表荃翔公司簽約，而其又非荃翔公司登記之負責人，則公司對外簽訂高達
      七百多萬元之分包工程，焉有不查證簡明寬之身分及有無代理權之理？均證被
      告所言虛妄不實，自難憑信。
（四）本件系爭工程係由嘉利營造廠股份有限公司（下稱嘉利公司）向臺灣省政府住
      宅及都市發展局（下稱臺灣省政府住都局）標得後，轉交琮裕工程有限公司（
      下稱琮裕公司）承攬，再轉交予被告所經營之安輝公司承攬施作等情，業經證
      人即被告姐夫、琮裕公司負責人彭文接於前案法院審訊中供明在卷（見原審卷
      ，第六五頁；上訴審卷，第二八頁至二九頁），並有臺灣省政府住都局與嘉利
      公司間工程契約影本二份、嘉利公司與琮裕公司間契約書影本乙份及琮裕公司
      與安輝公司間契約書影本二份附卷（見上訴審卷，第三二至三三頁、第三四頁
      、第三五頁、第四五至四八頁、第四九至五二頁）可稽。然證人彭文接亦證稱
      ：渠不知道被告有否將渠所交付工程轉包出去等語（見原審卷，第六四頁背面
      ），尚不足資為被告有利之認定。又被告雖於原審提呈安輝公司與荃翔公司間
      之工程分包合約書影本三份為證（見原審卷，第二四至三二頁），惟此係影本
      而非原本，其真實性如何？本堪疑義。而被告雖在前案上訴審數次命提出合約
      書原本以供核對時供稱：「都已交到稅捐處去」、「找不到，可能送到臺北稅
      捐處」（見上訴審卷，第二六頁背面、第一八六頁背面）云云，然此核與臺北
      稅捐處函覆並無查扣上述合約書原本（見上訴審卷，第一八四頁）不符，益見
      其瑕疵。況觀閱該合約書影本三份既均已載明簽約人為荃翔公司、其負責人係
      車航青，則何以被告於前案稅捐機關調查及檢察官偵查時，始終未能正確指出
      荃翔公司負責人為車航青，反稱為陳孟仁或蕭姓或周姓之人？又無工程總價之
      記載、則斯時該等合約書確否已存在？實啟人疑竇。
（五）又證人即荃翔公司負責人車航青雖於前案偵查中證稱：簡明寬係渠公司業務員
      ，且他有代理公司訂約之權利。．．．本件契約渠不記得云云（見偵字第二一
      一四六號卷，第二０頁背面），惟於次一庭訊則供稱：確實有與被告作擋泥牆
      工程，本案發票是我們開給被告擋泥牆工程之發票云云（同上偵卷，第二六頁
      背面至第二七頁）。至前案上訴審時則改稱：在八十二年七月把公司交給張連
      貫，後來公司業務，渠記不清楚了，本件工程是否渠在任時接的，渠已不記得
      了云云（見上訴審卷，第九六頁），故除該公司無存證以確定本件合約外，亦
      徵其證詞反覆，殊難遽信。況查，證人車航青因荃翔公司自八十二年九月起至
      十二月止連續開立不實統一發票幫助他人公司逃漏稅捐，亦經臺灣高等法院判
      處有期徒刑二年六月在案，此有該院八十八年度上更(二)字第一七三號判決書附
      卷可稽，即與被告所涉之本件，有相同訴訟上之利害關係，自難期其為不利於
      己之供述，是證人車航青所證，顯有偏頗或迴護之虞，均不足採信。
（六）再者，證人陳輝明雖於前案偵查中證稱：「八十一年底左右，被告與荃翔要簽
      約擋泥土設施契約時，我正好有在場。（本案系爭發票TＺ 000000000,893等七
      張支票，是否有進貨？）這我不清楚，但我確實有看到被告與荃翔有簽擋泥土
      設施契約（見偵字第八五五四號卷，第五三頁背面）；被告亦於前案偵查中供
      稱：我有真正轉包污水下水道工程給荃翔公司，且八十一年間我就有與荃翔公
      司訂立契約云云（見偵字第八五五四號卷，第四六頁），惟據被告此後於前案
      原審提呈之工程分包合約書所載，工程名稱為「八十二年度分支管工程第四標
      」、「臺北近郊污水下水道建設計劃灰地區支管工程（五標）」及「臺北近
      郊污水下水道建設計劃灰地區支管工程（四標）」，簽約日期為八十二年五
      月六日，此有上開合約書影本附卷為證，核與被告、證人陳輝明於前案偵查中
      所稱「簽約日期」，已然相去甚遠，顯然有疑。況衡諸臺灣省政府住都局與嘉
      利公司所簽訂臺灣省臺北近郊污水下水道建設計劃灰地區支管工程契約，其
      四標之簽訂日期為八十年六月七日，五標則不明（契約影本未影印到該部分）
      ，其工程期限係自乙方（嘉利公司）接到甲方（臺灣省政府住都局）主辦工程
      單位通知開工之日起，五日內正式開工，全部工程應於三六０日曆天完成。另
      據臺灣省政府住宅及都市發展處八十六年十月二十七日八六住都工字第八四四
      五三號函文所載，臺灣省臺北近郊污水下水道建設計畫灰地區支管工程四標
      、五標係由嘉利公司承攬，四標於『八十二年九月三十日完工』，八十四年一
      月十九日驗收，五標於『八十二年七月十八日完工』，八十三年十月十二日驗
      收（見原審卷，第五二之一頁）。則焉可能安輝公司與荃翔公司於八十二年五
      月六日始簽訂工期為一八０天之分包合約？且依系爭統一發票之開立日期均係
      八十二年十一、十二月間，顯逾前揭函文所示完工日期甚久，足證被告提呈之
      該公司與荃翔公司間工程分包合約書影本三份難認真實；而證人陳輝明上開證
      述亦屬臨訟串證之詞，均不足採信。至證人陳鴻榮於前案上訴審審訊中亦證稱
      ：渠從事鋼板出租施工。．．．簡明寬要租，渠不同意，後來直接租給甲○○
      ，款項約一、二百萬元，已收到，地點在蘆洲長安街，工期發後一年多云云（
      見上訴審卷，第一一七頁），惟若系爭工程確已轉包予荃翔公司施作，本應由
      荃翔公司以其名義租用鋼板樁，焉有被告公司再行承租之理？又證人陳鴻榮既
      屬從事鋼板出租為業，且應知悉荃翔公司所承包係公共工程而較有保障，卻斷
      然拒絕如此之進門生意，殊不懼荃翔公司另覓其他出租業者，均不合常理，亦
      難置信。
（七）被告就系爭工程款之交付過程，於前案稅捐機關調查時先係陳稱：「本公司開
      立臺北銀行隆得分行００三六六─０帳號支票LD0000000．．．等五張支票（
      詳附表二所示），其中LD0000000,43,45三張支票為陳孟仁持票至本公司貼現
      ，並於本公司之支付便條簽收（除簽章部分，由陳員攜印章前來蓋印，餘手寫
      部分均由陳員親自填寫）（見偵字第八五五四號卷，第十一頁）」，惟至前案
      原審訊問中則改稱：「是簡明寬幫忙施工，發票是他拿給的，當初他說代表荃
      翔公司，工程預計七百多萬元，當時開七張票，有些兌現，有些他拿回來換現
      金．．．（見原審卷，第十六頁背面）」云云，顯然被告對何人持票提示或貼
      現？供詞亦有矛盾。而參酌臺北銀行基隆路分行函文（見偵字第八五五四號卷
      ，第十九、二０頁）載稱：「．．本分行支存００三六六─０帳號安輝公司第
      LD000 0000號等五張支票至今均未兌現，無法提供兌領人資料」等語，亦核與
      被告前稱有些支票兌現之情節不符，均有瑕疵可指。又觀安輝公司所載本件工
      程款支付之相關憑證及帳冊，附表二編號一所示LD0000000號支票到期日為八
      十二年十二月六日，依規定非開立之銀行票據於當天存入，第二天即同月七日
      便可領現，而現金帳載沖銷日亦為票據到期日之八十二年十二月六日，惟其現
      金支付便條係於八十二年十二月二十四日簽收（即十二月二十四日向該公司貼
      現），顯有矛盾及不合常理之處。而附表二編號二所示LD0000000號支票到期
      日為八十二年十二月二十六日，其票據簽發日亦同（即如附表二所示分類帳上
      應收帳款轉列為應付票據者，下同），惟現金支付便條所載該款早已於同年十
      二月六日簽收；另附表二編號三、四、五之支票，亦有現金簽收日早於票據簽
      發日之相同情形（詳見附表二），焉有被告已以現金付清工程款，猶開立支票
      供其兌付之理？益見被告確無實際進貨之事實。至證人即被告女兒沈惠芸雖於
      前案上更審審理時具狀指陳：伊為安輝公司進行記帳作業，由於並非專業會計
      ，故會計憑證上之日期常會依自己個人習慣加以填載，而本件處理會計事務原
      則，係工程款均以支票支付，一見統一發票即開遠期支票，並以發票日（應指
      統一發票）寫一紙應付帳款傳票，日後再寫一紙應付票據傳票並附支付便條加
      以沖銷。支付便條（會計所填載）（按指票據簽收部分）係為證明已沖銷該筆
      帳款，伊即以支票發票日為依據填載支付便條日期，此並非簽發支票予簡明寬
      日期。支付便條（簡明寬所填載）（按指現金簽收部分）係證明簡明寬已收取
      統一發票上之該筆工程款，由簡明寬親自填載已收取字樣，而日期由伊自行填
      載，而伊依自己個人習慣，方便自己記憶，乃針對統一發票日期據以填載支付
      便條日期，若簡明寬持數紙統一發票，則以統一發票所載最晚之日期填載支付
      便條日期云云，惟若此確為證人沈惠芸之個人「記帳習慣」，則證人自應十分
      熟悉，則何以於前案法院歷次傳訊其作證，均無為如此之陳述，甚而在前案上
      訴審訊問：偵字第八五五四號卷第二七頁支付便條上為何登載四月一日才簽收
      這張支票？亦僅供稱：我們公司是二至三個月票期，應該在一月就交票，時間
      太久，記不清楚云云，而無法清楚指明上開登帳之習慣，已非無疑。況退步言
      之，帳冊應按日逐筆記載，不得任意插入或調動，以維帳目之正確性，倘證人
      沈惠芸將工程款均以支票支付，一見統一發票即開遠期支票，並以發票日（應
      指統一發票）寫一紙應付帳款傳票為實，則反推論之，其附表二所示分類帳上
      所載應付帳款轉列應付票據日期，亦即支票簽發日，應即係證人沈惠芸收受統
      一發票之日，惟因證人回溯以統一發票所載發票日寫一紙應付帳款傳票，則證
      人沈惠芸何以能回溯再登入分類帳冊內（按分類帳所載施工費、稅額轉列應付
      帳款日，係在應付帳款轉列應付票據日之前）？又若現金帳上今日已登載有一
      筆款項以現金支付，惟公司實際並無該項支出，則當日帳目何能平衡？故縱證
      人沈惠芸所述屬實，亦僅得證明該公司帳冊未依規定，按日依實際狀況逐筆登
      載（否則焉得回溯登載？），則被告自可事後任意舞弊私填，虛列本件工程款
      ，是證人沈惠芸前開陳述，亦不足為被告有利之認定。
（八）末查，證人即被告配偶彭月妹雖於前案原審訊問中證稱：「（票款是如何給付
      的？）是簡明寬向我們承包工程的工程款，我們開給他支票，他拿來貼現的，
      票款從八十二年開始的一年左右陸續兌現。．．．票款錢係向親戚朋友借錢、
      標會，都以現金付之。．．．有時一次付清，有時分數次付給他，付款時沒寫
      收據，只把支票取回，都是簡明寬自己來取款，如分數次付款時，我會寫一張
      條子給他，表明還有票款未付，把票先取回（見原審卷，第七０至七一頁）」
      云云；惟於前案上訴審時則改稱：「．．．對方簡明寬代表荃翔公司有向我們
      調現，是拿我們開給他工程款的票向我們調現，陸續有好幾次，他有寫借條，
      他借到一定金額，票就會拿來還給我們（見上訴審卷，第一六三頁）」云云，
      則簡明寬曾否書立借條？分次給付票款時，簡明寬所執票據究係清償完畢後取
      回？抑或先取回，再由證人彭月妹寫一張條子，表明尚有票款未付？證人供述
      已然不一，其真實性自堪疑義。況且被告從商經年，自有一定之商場經驗，公
      司焉得有不記帳、不知取據之理？甚難以想像。又證人林喜美雖於前案原審審
      訊時亦證稱：．．．甲○○共跟了五會。第一會是七十七年九月到八十年七月
      ，第二會是七十九年七月到八十三年五月，第三個會是八十年八月到八十四年
      七月，第四會是八十三年六月十日到八十七年八月十日，第五個會是八十四年
      八月到八十九年六月。第三個會他有三個名字，是甲○○、彭月妹、沈志恆，
      也是每會二萬元。第二個會有二名，是沈志恆和沈惠芸。．．．會是內標的。
      ．．．共交付八次會款給甲○○，明細表上日期之標會日期，交付會款是得標
      日五天內交付云云（原審卷，第八０、八一頁），而稽核存卷之第二個會之會
      單（見原審卷，第七六頁）確僅係沈志恆、沈惠芸各一名字，共二會無訛。然
      據證人林喜美所提呈其交付被告八次會款之明細表（見原審卷，第八五頁），
      按其上所載留存活會數推算所屬互助會，則被告甲○○在第二個互助會（即七
      十九年七月到八十三年五月之互助會）分別於八十二年十一月七日（所存活會
      數六人）、八十三年二月七日（所存活會數三人）、八十三年三月七日（所存
      活會數二人）得標，則加入二會，何以可標會三次？另在第三個互助會（即八
      十年八月到八十四年七月）亦分別於八十二年十一月二十五日（所存活會數二
      十人）、八十二年十二月二十五日（所存活會數十九人）、八十三年二月二十
  五日（所存活會數十七人）、八十三年三月二十五日（所存活會數十六人）、
      八十三年四月二十五日（所存活會數十五人）得標，則加入三會，何以可標會
      五次？顯有瑕疵可指，均不足採信。據之，被告對系爭工程款之資金流程，並
      無法提出合理可信之來源證明，故被告辯稱：渠交由荃翔公司承包，荃翔公司
      確有施工，渠亦已付清工程款云云，實屬無據。
    綜上各情，被告所辯，顯係事後圖卸之詞，均不足採信，其罪證明確，犯行堪以
    認定。
二、查被告甲○○係安輝公司負責人，為商業會計法上所定之商業負責人又轉帳傳票
    、支出便條、現金帳簿、進貨帳簿、分錄簿等帳冊均係屬商業會計法所指之憑證
    及帳冊，被告甲○○明知安輝公司並無轉包工程予荃翔公司之事實，乃竟利用不
    知情之安輝公司會計小姐將其等所取得如附表所示不實之統一發票，填製會計憑
    證及記入帳冊，足生損害於公司主管機關對於公司財務監督業務及稅捐稽徵機關
    對稅務管理之正確性及賦稅公平，核被告所為，係犯修正前商業會計法第六十六
    條第一款前段之以明知為不實事項，而填製會計憑證罪及同條款後段之以明知為
    不實事項，而記入帳冊罪。又被告行為後商業會計法已於八十四年五月十九日經
    修正公布，於同年月二十一日生效，修正前之商業會計法六十六第一款經修正後
    改為商業會計法第七十一條第一款，並加重其罰金刑，茲比較新舊法適用結果，
    以修正前之舊法較有利於被告等，依刑法第二條第一項但書規定，自應適用修正
    前之舊商業會計法第六十六條第一款規定為本件論罪科刑之依據。另起訴書雖記
    載被告另涉刑法第二百十六條、第二百十五條之罪，惟刑法第二百十五條之業務
    登載不實罪及修正前商業會計法第六十六條第一款之以明知為不實之事項而製作
    會記憑證或記入帳冊罪，均以不實之登載為犯罪構成要件，被告以不實之統一發
    票，據以製作憑證及記入帳冊，係一個犯罪行為，侵害一個法益，屬於法規之競
    合，此部分並經公訴人當庭更正為贅引法條，附此敘明。又被告利用安輝公司不
    知情之成年會計人員沈惠芸將取得如附表一所示之七張統一發票填載於公司會計
    憑證及記入帳冊，為間接正犯。被告先後多次明知為不實之事項而製作會記憑證
    及記入帳冊罪，各係時間緊接，罪名與構成要件相同，顯均係基於概括犯意而為
    ，應依連續犯規定各論以一罪，並均加重其刑。被告所犯二罪間，有方法結果之
    牽連關係，應從一重之以明知為不實之事項，而填製會計憑證罪處斷。爰審酌被
    告之犯罪動機、目的、手段、所生危害與犯後態度等一切情狀，量處如主文所示
    之刑。又被告行為後，刑法第四十一條有關得易科罰金之標準，由「犯最重本刑
    為三年以下有期徒刑之罪．．．，得易科罰金」，業已修正放寬為「犯最重本刑
    為五年以下有期徒刑之罪．．．，得易科罰金」，並於九十年一月十日公布，同
    年月十二日施行，茲比較新舊法，以修正後之規定較有利於行為人，依刑法第二
    條第一項之規定，自應適用新法，因並對被告另諭知易科罰金之折算標準，附此
    敘明。
據上論斷，應依刑事訴訟法第二百九十九條第一項前段、修正前商業會計法第六十六
第一款、刑法第十一條前段、第二條第一項、第五十六條、第五十五條、修正後第四
十一條第一項前段、罰金罰鍰提高標準條例第二條第一項，判決如主文。
本案經檢察官陳錫柱到庭執行職務
中    華    民    國      九十二  年      二      月      二十七    日
                                      臺灣臺北地方法院刑事第四庭
                                          法  官  陳  嘉  琪
右正本證明與原本無異。
如不服本判決，應於判決送達後十日內，向本院提出上訴狀。
                                          書記官  林  素  霜
中    華    民    國      九十二      年      三      月        四      日
附錄本案論罪科刑法條全文
修正前商業會計法第六十六條：
商業負責人、主辦及經辦會計人員或依法受託代他人處理會計事務之人員有左列情事
之一者，處五年以下有期徒刑、拘役或壹萬元以下罰金：
  一  以明知為不實之事項，而填製會計憑證或記入帳冊者。
  二  故意使應保存之會計憑證、帳簿報表滅失毀損者。
  三  意圖不法之利益而偽造、變造會計憑證、帳簿報表內容或撕毀其頁
      數者。
  四  故意遺漏會計事項不為記錄，致使財務報表發生不實之結果者。
  五其他利用不正當方法，致使會計事項或財務報表發生不實之結果者。
附表一：
┌──┬──────┬─────┬──────┬──────┬─────┐
│編號│統一發票號碼│ 開立日期 │  銷售項目  │銷售額（元）│稅額（元）│
├──┼──────┼─────┼──────┼──────┼─────┤
│ 一 │  P00000000 │  11.6.  │  推進管工程│   800,000元│  40,000元│
│    ├──────┴─────┴──────┴──────┴─────┤
│    │ 據以製作之憑證及帳冊:                                          │
│    │ 轉帳傳票二張（日期各為八十二年十一月六日、八十二年十二月五日） │
│    │ 支付便條一張（日期為八十二年十二月六日）                       │
│    │ 八十二年十二月六日記入現金帳簿                                 │
│    │ 八十二年十一月六日記入進貨帳簿                                 │
│    │ 八十二年十一月六日記入分錄簿（即日記簿）                       │
│    │ 八十二年十二月五日記入分錄簿（即日記簿）                       │
├──┼──────┬─────┬──────┬──────┬─────┤
│編號│統一發票號碼│ 開立日期 │  銷售項目  │銷售額（元）│稅額（元）│
├──┼──────┼─────┼──────┼──────┼─────┤
│ 二 │ TP00000000 │  11.  │  推進管工程│   700,000元│  35,000元│
├──┼──────┼─────┼──────┼──────┼─────┤
│ 三 │ TP00000000 │  11.  │  推進管工程│ 1,275,000元│  63,750元│
│    ├──────┴─────┴──────┴──────┴─────┤
│    │ 據以製作之憑證及帳冊:                                          │
│    │ 轉帳傳票二張（日期各為八十二年十二月二十六日、八十三年一月五日)│
│    │ 支付便條一張（日期為十二月二十六日，未記載年份）               │
│    │ 註：編號二、三之發票合開                                       │
│    │ 八十二年十二月二十六日記入現金帳簿                             │
│    │ 八十二年十一月二十一日、二十六日記入進貨帳簿                   │
│    │ 八十二年十一月二十六日記入分錄簿（即日記簿）                   │
│    │ 八十二年十二月二十六日記入分錄簿（即日記簿）                   │
├──┼──────┬─────┬──────┬──────┬─────┤
│編號│統一發票號碼│ 開立日期 │  銷售項目  │銷售額（元）│稅額（元）│
├──┼──────┼─────┼──────┼──────┼─────┤
│ 四 │ TV00000000 │  12.1.  │安全措施工程│ 2,357,021元│ 117,851元│
│    ├──────┴─────┴──────┴──────┴─────┤
│    │ 據以製作之憑證及帳冊:                                          │
│    │ 轉帳傳票二張（日期各為八十二年十二月一日、八十三年一月五日     │
│    │ 支付便條一張（日期四月一日，未記載年份）                       │
│    │ 八十三年四月一日記入現金帳簿                                   │
│    │ 八十二年十二月一日記入分錄簿（即日記簿）                       │
├──┼──────┬─────┬──────┬──────┬─────┤
│編號│統一發票號碼│ 開立日期 │  銷售項目  │銷售額（元）│稅額（元）│
├──┼──────┼─────┼──────┼──────┼─────┤
│ 五 │ TV00000000 │  12.6.  │推進管工程  │   900,000元│  45,000元│
│    ├──────┴─────┴──────┴──────┴─────┤
│    │ 據以製作之憑證及帳冊:                                          │
│    │ 轉帳傳票二張（日期各為八十二年十二月五日、八十二年十二月六日） │
│    │ 支付便條一張（日期一月三十一日，未記載年份)                    │
│    │ 八十三年一月三十一日記入現金帳簿                               │
│    │ 八十二年十二月六日記入分錄簿（即日記簿）                       │
│    │ 八十二年十二月十五日記入分錄簿（即日記簿）        │
├──┼──────┬─────┬──────┬──────┬─────┤
│編號│統一發票號碼│ 開立日期 │  銷售項目  │銷售額（元）│稅額（元）│
├──┼──────┼─────┼──────┼──────┼─────┤
│ 六 │ TV00000000 │  12.  │  推進管工程│   600,000元│  30,000元│
│    ├──────┼─────┼──────┼──────┼─────┤
│ 七 │ TV00000000 │  12.  │  推進管工程│ 1,225,000元│  61,250元│
│    ├──────┴─────┴──────┴──────┴─────┤
│    │ 據以製作之憑證及帳冊:                                          │
│    │ 轉帳傳票二張（日期各為八十二年十二月二十四日、八十三年一月五日 │
│    │  ）                                                            │
│    │ 支付便條一張（日期為三月二十五日，未記載年份）                 │
│    │ 註：編號六、七之發票合開                                       │
│    │ 八十三年三月二十五日記入現金帳簿                               │
│    │ 八十二年十二月二十四日記入分錄簿（即日記簿）                   │
├──┴───────────────────┬──────┬─────┤
│       合                         計        │ 7,857,021元│ 392,851元│
└──────────────────────┴──────┴─────┘
附表二：
┌─┬─────┬──────┬───┬───┬───┬───┬────┐
│  │          │            │      │  額  │      │      │    分  │
│號│          │            │      │  稅  │      │      │    部  │
│  │          │            │      │  、款│  款據│      │  條收  │
│  │ 支票號碼 │ 金額（元） │到期日│帳費帳│帳帳票│現金帳│  便簽  │
│  │          │            │      │類工付│類付付│      │  付金  │
│編│          │            │      │分施應│分應應│      │  支現  │
│  │          │            │      │    ↑│    ↑│      │    │  │
├─┼─────┼──────┼───┼───┼───┼───┼────┤
│一│ LD0000000│   840,000元│12.6.│11.6.│12.5.│12.6.│ 12. │
├─┼─────┼──────┼───┼───┼───┼───┼────┤
│二│ LD0000000│ 2,073,750元│12.│11.│12.│12.│ 12.6. │
├─┼─────┼──────┼───┼───┼───┼───┼────┤
│三│ LD0000000│ 2,474,872元│4.1.│12.1.│1.5.│4.1.│ 12.1. │
├─┼─────┼──────┼───┼───┼───┼───┼────┤
│四│ LD0000000│   945,000元│1.│12.6.│12.15.│1.│同編號二│
├─┼─────┼──────┼───┼───┼───┼───┼────┤
│五│ LD0000000│ 1,916,250元│3.│12.│1.5.│3.│同編號一│
└─┴─────┴──────┴───┴───┴───┴───┴────┘
註：(1)支票（見偵字第八五五四號卷，十四至十八頁）
      分類帳（見偵字第八五五四號卷，第三八至四０頁、第三七頁）
      現金帳（見偵字第八五五四號卷，第三四至三六頁）
      支付便條（現金簽收部分）（見偵字第八五五四號卷，第三二至三三頁）
    (2)編號一、五所示支票款項，係以同一支付便條簽收
      編號二、四所示支票款項，係以另同一支付便條簽收


司法院資訊處製作；財團法人民間司法改革基金會備份。
